臺灣臺東地方法院民事簡易判決
110年度東原簡字第16號
原      告  李嘉鈴
訴訟代理人  傅爾洵律師（法扶律師）
被      告  財政部國有財產署

法定代理人  曾國基
訴訟代理人  蕭煇俊
複  代理人  蔡佳鳳
            石于芸
上列當事人間請求確認袋地通行權存在事件，本院於民國110年
11月16日言詞辯論終結，判決如下：
    主      文
確認原告就被告管理臺東縣○○鎮○○段○○○○○○○○○地號國有土地上
，如附圖B1、B2、B3所示部分（面積各為八點一八、一點六七、
六點五七平方公尺），有通行權存在。
被告不得在前項通行權存在範圍土地上，設置地上物或為其他妨
礙原告通行之行為。
訴訟費用由被告負擔。
本判決第二項得假執行。
    事實及理由
一、原告主張：其所有臺東縣○○鎮○○段000地號土地（下稱417地
    號土地）為袋地，四周與他人土地相連，並無適當之聯外道
    路，若能經由被告所管理同段418、414之5地號國有土地（
    下稱418、414之5地號土地），將可通行至同縣鎮白蓮路，
    且通行之路面寬度至少應以3公尺為宜，以利興建房屋、居
    住交通之需求，418、414之5地號土地上如附圖B1、B2、B3
    所示部分（面積各為8.18、1.67、6.57平方公尺），係依現
    場實際狀況測繪所得，該通行路徑沒有其他障礙物存在，應
    屬對鄰地損害最少之處所及方法，依民法第787條第1項規定
    ，提起本件訴訟等語，並聲明：如主文第1、2項所示。
二、被告則以：418、414之5地號土地，業經占用人申請劃編原
    住民保留地範圍，依國有非公用土地提供袋地通行作業要點
    （下稱袋地通行要點）第7點第1項第3款規定，原告應取得
    該占用人書面同意後，再向被告申辦通行權，被告訂有相關
    行政規則即袋地通行要點，提供原告取得通行權，顯見被告
    並無阻礙原告通行之意，且原告所主張之通行範圍將造成41
    8、414之5地號土地使用權細分，部分使用面積甚小，管理
    不易，並非損害最少之處所及方法等語，資為抗辯，並聲明
    ：原告之訴駁回。
三、兩造不爭執事項（見本院卷第131-132頁）：
(一)原告所有417地號土地為袋地。
(二)418、414之5地號土地為訴外人中華民國所有，並由被告管
    理，現經申請劃編原住民保留地範圍中，且為他人無權占用
    ，原告未取得該占用人書面同意通行。　　　　
(三)如附圖B1、B2、B3所示部分之通行路徑上，無其他障礙物存
    在。　　　　
四、本院之判斷
(一)按確認法律關係之訴，非原告有即受確認判決之法律上利益
    者，不得提起之，民事訴訟法第247條第1項前段定有明文。
    又所謂即受確認判決之法律上利益，係指法律關係之存否不
    明確，原告主觀上認其在法律上之地位有不安之狀態存在，
    且此種不安之狀態，能以確認判決將之除去者而言（最高法
    院52年台上字第1240號判例意旨參照）。本件原告主張其所
    有417地號土地為袋地，對被告所管理418、414之5地號土地
    有通行權存在，業為被告否認，原告所主張之通行權存否不
    明確，致原告在私法上地位陷於不安之狀態，而此種不安狀
    態得以確認判決除去，原告提起本件訴訟，自有受確認判決
    之法律上利益，合先敘明。
(二)按土地因與公路無適宜之聯絡，致不能為通常使用時，除因
    土地所有人之任意行為所生者外，土地所有人得通行周圍地
    以至公路；前項情形，有通行權人應於通行必要之範圍內，
    擇其周圍地損害最少之處所及方法為之，民法第787條第1項
    、第2項前段定有明文。查原告所主張如附圖B1、B2、B3所
    示部分之通行路徑上，無其他障礙物存在，被告並於本院審
    理時陳明已鋪設水泥（見本院卷第119頁），且有現場照片
    為佐（見本院卷第35-36頁、第74-75頁），足見此一通行方
    案利用既有已鋪設水泥之通行路徑，無須拆除任何地上物即
    可供通行無礙，對現況變動、影響程度最小，應屬對周圍地
    損害最少之處所及方法。至於被告雖辯以原告所主張通行方
    案將致土地使用權細分、管理不易之詞，然此既係因應地籍
    線與現場實際狀況存在數公分高之水泥堆邊界延伸所致，而
    被告對於現場存在該水泥堆邊界延伸亦不爭執（見本院卷第
    117頁），則原告主張之通行路徑先行排除該水泥堆邊界延
    伸範圍，不僅使原告通行土地範圍面積縮小，更得免於被告
    事後尚須拆除通行障礙物即該水泥堆邊界延伸之煩，對被告
    實屬有利而無害，被告所辯管理不易之詞毋寧昧於現況，應
    無可採。
(三)被告雖執袋地通行要點規定為辯，惟被告亦自承此僅屬其內
    部行政規則，別無其他法源依據，則上開規定似單為避免日
    後衍生被告與占用人間不必要紛爭而事先防範，遂要求原告
    應取得占用人書面同意後始准予通行，諒屬行政權內部自我
    限制手段。本件原告請求確認袋地通行權存在，既已進入民
    事法院爭訟，核屬兩造當事人間私權紛爭，被告基於其行政
    權內部作業考量所訂袋地通行要點規定，尚難遽認有何限制
    原告所主張通行權存在之合理正當性，被告徒執該規定為辯
    ，未能進一步說明實質理由，自不足採。
五、綜上所述，原告依民法第787條第1項規定，請求如主文第1
    、2項所示，為有理由，應予准許。
六、本件係適用簡易程序所為被告敗訴之判決，依民事訴訟法第
    389條第1項第3款規定，本判決主文第2項應依職權宣告假執
    行。至於本判決主文第1項係確認原告主張之通行權存在，
    性質上不適宜為假執行，乃不依職權宣告假執行。
七、本件事證已臻明確，兩造其餘攻擊或防禦方法及所提證據，
    經審酌後認均不足以影響判決結果，不再逐一論述，附此敘
    明。
八、訴訟費用負擔之依據：民事訴訟法第78條。
中　　華　　民　　國　　110 　年　　12　　月　　14　　日
                  臺東簡易庭　法  官　黃柏仁
以上正本證明與原本無異。
如對本判決不服，須於判決送達後20日之不變期間內，向本庭提
出上訴狀。（須按對造當事人之人數附繕本）
如委任律師提起上訴者，應一併繳納上訴審裁判費。
中　　華　　民　　國　　110 　年　　12　　月　　15　　日
　　　　　　　　　            書記官  張坤校